臺灣高等法院臺中分院刑事裁定　　　　　100年度抗字第702號
抗　告　人
即受 刑 人　柯美雲
上列抗告人對於檢察官之執行沒收處分，不服臺灣臺中地方法院
一００年七月十四日一００年度聲字第二三七四號刑事裁定，提
起抗告，本院裁定如下：
    主  文
抗告駁回。
    理  由
一、本件抗告意旨如附件一刑事抗告狀所載。
二、本件裁定意旨如附件二刑事裁定書所載。
三、按受刑人或其法定代理人或配偶以檢察官執行之指揮為不當
    者，得向諭知該裁判之法院聲明異議，刑事訴訟法第四百八
    十四條固有明文規定，係以撤銷或變更該項不當之執行指揮
    為目的，惟所謂「檢察官執行之指揮不當」，係指檢察官對
    法院所為死刑、無期徒刑、有期徒刑、拘役、罰金、罰鍰、
    沒收、沒入、追徵、追繳、發還扣押物等主刑或從刑之執行
    指揮違法或執行方法不當者而言，此有最高法院九十五年度
    臺抗字第四八六號裁定可資參照。又所謂諭知「該裁判之法
    院」，係指對被告之有罪判決，於主文內實際宣示其主刑、
    從刑之裁判而言，亦即具體宣示主刑、從刑之法院，此亦有
    最高法院七十九年臺聲字第十九號判例、八十三年度臺聲字
    第四十五號裁定可資參照。
四、經查：
（一）本件抗告人即受刑人柯美雲（下稱抗告人）所犯聚眾賭博
      罪案件之部分，經原審法院即臺灣臺中地方法院（下稱原
      審法院）以九十七年度訴字第五一０一號、九十八年度易
      字第一０六九號判決判處「其共同意圖營利，聚眾賭博，
      處有期徒刑拾月；扣案之電子扣案之電子遊戲機具合計肆
      佰陸拾捌臺（含ＩＣ板合計參佰伍拾玖片），及附表二、
      三、四所示之物（其中含現金新臺幣捌萬參仟玖佰元），
      暨現金新臺幣參仟參佰伍拾玖萬玖仟元，均沒收」。被告
      不服，提起上訴，本院於一００年三月二十九日以九十九
      年度上訴字第九十三號、九十九年度上易字第八十六號判
      決駁回上訴（其中關於抗告人違反貪污治罪條例部分，嗣
      經最高法院以一００年度臺上字第三七九五號判決駁回上
      訴而確定；關於抗告人聚眾賭博部分，經本院判決即為確
      定），是依前開最高法院之說明，原審法院對被告之有罪
      判決，於主文內實際宣示其主刑、從刑之裁判，應屬刑事
      訴訟法第四百八十四條「該裁判之法院」，是以抗告人不
      服檢察官執行指揮之不當，向原審法院聲明異議，即非無
      據。今抗告人不服原審法院對於其聲明異議之刑事裁定，
      因未獲晤於本人，而於一００年七月十九日由其受僱人收
      受裁定書後，於一００年七月二十二日提起抗告，從形式
      上觀察，經核於法尚無不合，爰先敘明。
（二）本件抗告人因犯賭博等案件，經原審法院以九十七年度訴
      字第五一０一號、九十八年度易字第一０六九號判決判處
      判處有期徒刑十月，並就扣案物為相關從刑沒收之諭知以
      「扣案之電子遊戲機具合計肆佰陸拾捌臺（含ＩＣ板合計
      參佰伍拾玖片）．．．，均沒收」等語；上訴後經本院以
      九十九年度上訴字第九十三號、九十九年度上易字第八十
      六號判決駁回上訴，詳如前述，並有上開判決各一份及被
      告前案紀錄表附卷可稽，堪認無訛。則執行檢察官即臺灣
      臺中地方法院檢察署檢察官據以核發一００年度執他字第
      一五六六號扣押（沒收）物品處分命令，就業經扣案之機
      具四百六十八臺及ＩＣ板三百五十九片執行沒收，於法自
      屬有據。前開執行檢察官復於一００年六月七日以中檢輝
      執西一００執他一五六六字第０八八一一六號函通知受刑
      人，將擇日前往臺中市西屯區○○○路○段一一三、一一
      五號（原八八八小鋼珠店原址）就未經扣案、責付聲明異
      議人於上址保管之上開遊戲機具「機座」部分，認與前開
      經沒收之機具四百六十八臺，於功能上相輔相成充分結合
      方能供賭客賭博財物，而屬前開機具之一部分具有不可分
      離之關係，而認屬前開確定判決諭知沒收效力所及而應予
      沒收。
（三）本件抗告人之抗告意旨略以：「關於抗告意旨之二、抗告
      理由為：Ａ、從邏輯上推演，顯然不能因為整體美觀而設
      計之機座，即推論出遊戲機座與機具彼此功能相輔相成。
      且更衍生出該機座為行為人所使用之工具之一。Ｂ、機臺
      旁邊的電路管線、座椅及配電盤等，均為間接之輔助工作
      ，並非機臺之一部分。Ｃ、又機座上設置之投幣孔、資訊
      面板等，如無該器具存在，該機臺因為附有ＩＣ晶片及處
      理器，仍可單獨運作。Ｄ、遊戲機座與機座彼此功能有無
      相輔相成，應從扣押物本身來判斷，本件之機座是廠商事
      後裝潢所設置，若將機座與機臺分離，並不影響機臺之功
      能及運作，因此，機座應非屬機臺之一部。關於抗告意旨
      之三理由為：Ｃ、又所謂賭博，係指憑偶然之事實，互爭
      勝負，以決財物之得喪，又偶然之事實必須為共睹者不知
      始可。Ｄ、是依上開判例意旨，若行為人有使用器具為賭
      博時，對於「賭具沒收」限於與犯罪有直接關係者，即該
      器具「應以會發生偶然之事實而得以決定財物得喪者」為
      限，且沒收之物之範圍應根據犯罪事實具體之記載。Ｅ、
      本案刑事判決係以刑法第二百六十八條規定論處抗告人之
      罪責，故關於沒收部分部不能適用同法第二百六十六條第
      二項之沒收規定；而係適用同法第三十八條一項第二款及
      第三項之規定。窺諸前揭說明，本件供犯罪用之物或供犯
      罪預備之物，應以與「賭博行為」有直接關係者為限，亦
      即應僅限於「電子遊戲機台」及其「ＩＣ板」為限，對於
      其他遊戲機座、燈座、燈具、管線、座椅、電路或裝飾品
      等物，均與賭博行為無直接之關係，不能漫無限制地擴張
      解釋。從因果關係理論來看亦同，蓋遊戲機座、燈座、管
      線、座椅、電路或裝飾品等物並非專供賭具使用，賭具無
      上開之物亦得運作使用。據上，遊戲機座應非刑事確定判
      決所諭知沒收之物。關於抗告意旨之四理由為：Ａ、檢察
      官所拍攝的照片，係遊戲機座的木質底座，亦是工作人員
      按場所範圍及機臺大小、數量按排組合而成，嚴格而言，
      其與遊戲機及其ＩＣ板並無連結而作為賭博財物之機具，
      且並未有無法分離之情形。Ｂ、判決主文諭知之範圍並未
      包括電子遊戲機具及機具內含ＩＣ板以外之物，基於罪刑
      法定主義之類推解釋禁止原則及明確性原則，應不包括與
      機器連結之線路、電源等物品。Ｃ、以異議狀證物四法務
      部中部機動組扣押物品目錄表之記載，執行扣押之物，品
      名記載為機臺，單位為臺，判決主文亦以此為諭知沒收之
      範圍。Ｄ、以民法之觀點，該機座與遊戲機並無混同而不
      可分離，亦無附合之情形。Ｅ、臺中警分局依中機組扣押
      物品目錄表及前之作業慣例，亦僅將遊戲機器本身移走並
      未將該排木質之框架移除。Ｆ、經濟部函文及附件所示，
      該遊戲機只要接上電源本身即可單獨運作，並無機座配合
      。Ｇ、該機座僅事後美觀及方便機臺運作所為之裝潢，與
      遊戲機臺並無充分結合，亦與消費者之意願無關。綜上，
      懇請鈞院詳查做出適法之裁定」等語。
（四）惟按刑事訴訟法第一百三十三條第一項規定就得為證據或
      應沒收之物，得扣押之，本屬對物以強制處分之手段為證
      據或應沒收物之保全，與該物是否應予沒收本無必然之關
      係。原確定判決認定扣案之遊戲機具及其內含之ＩＣ板為
      抗告人與同案被告共犯本案賭博罪所用、或供預備犯賭博
      罪之物，而依刑法第三十八條第一項第二款之規定為沒收
      之宣告，此有前開確定判決在卷可稽，是原確定判決所宣
      告沒收之物即為於上址「八八八小鋼珠店」內供賭客賭博
      財物所用之遊戲機具，而該店內之遊戲機具於九十七年七
      月二十二日執行扣押時僅拔除ＩＣ板，遊戲機具（包含機
      座）則責付於抗告人保管於原址，嗣於九十九年十月二十
      五日再移置四百六十八臺遊戲機具於正大起重工程行保管
      ，此有九十七年度大型保管字第一一三號扣押物品清單及
      查扣賭博性電動玩具暫存保管條各一紙附卷可稽，並據執
      行扣押、移置之臺中市政府警察局第六分局偵查佐劉坤鴻
      於執行檢察官調查時指陳明確（見原審卷第一二０頁），
      而未經移置留於現址機座為本案賭博遊戲機具之部分，已
      如前述，僅因該等機座體積龐大、移置不易而未隨同移置
      ，而無論「扣押」、「責付」同屬保全之手段，尚難僅因
      機座經責付於抗告人而認不在原確定判決諭知沒收之範圍
      內。至如原確定判決主文所示之數量與單位，僅係就應沒
      收之遊戲機具「基於功能上之一體性」為特定，而現場機
      座既與該四六八臺遊戲機具相結合供賭博之用，則該等機
      座即屬原確定判決宣告應沒收之物，抗告意旨此部分所指
      ，尚非可採。而關於民法混同、附合情形，前者通常係指
      原則上權利義務集於一身或一物因混同而消滅其債之關係
      或物權關係；後者多為不同物之所有人間，該一人之物附
      合成為他人之物之重要成分，非經毀損不能分離或分離需
      費過鉅，且不同物之所有人間並無訂定相關契約，因而使
      雙方所有人之物為結合，本件遊戲機具及機臺均抗告人所
      有或持有，以民法上之混同或附合概念用以辯解，並無可
      採。況，抗告人於執行之檢察官為調查時即稱：「（檢察
      官：是否針對機台設計機座？）不是，這批機台是柏青哥
      ，全部由日本進口，日本柏青哥是單一規格，機座是日本
      設計師設計，除柏青哥外這些機座無法拿來當其他遊戲機
      座，我們是為這批柏青哥定做機座，將機台鑲進機座」等
      語（見原審卷第一二０頁），是可知機臺與遊戲機具應作
      功能上一體性之認定，是抗告人此之抗告理由並無可採。
（五）本件補充抗告理由意旨之一略以：「關於抗告意旨之一、
      聲請鈞院調查證據：Ａ、請求鈞院查證以往其他相同案例
      ，請求鈞院調取林登山所涉犯之賭博罪之卷宗。Ｂ、請求
      傳訊該七七七小鋼珠店之幹部胡元正到庭作證，請其說明
      該案之沒收範圍。Ｃ、請求傳訊本案執行沒收之員警劉坤
      宏，蓋其曾承辦多件賭博電玩扣押及沒收之執行。關於抗
      告意旨二之Ｂ、於犯罪有直接關係者，解釋上指該物與犯
      罪構成要件有直接關係者，本件較有關者為賭博財物，應
      認僅限柏青哥、ＳＬＯＴ遊戲機及其ＩＣ板，並不包括其
      他物品。其他物品包括建物、機座、電力等，充其量僅是
      間接供犯罪之物，尚無法單獨供與客人進行賭博行為。因
      此，檢察官之主張並無理由，機座本身無法單獨作為賭博
      行為之工具，卻非與犯罪所使用之物有直接關連」等語。
      惟按刑事裁判，除判決程序原則上須經言詞辯論為之外，
      關於裁定程序並毋庸經言詞辯論（臺灣高等法院一００年
      度抗字第四五八號裁定參照）。又抗告人聲請傳喚證人或
      法官可否依職權傳喚證人以認定本件係爭事實，其固屬法
      官訴訟指揮職權，若本件法院倘依卷內證據資料，其待證
      事實已臻明瞭無再調查之必要者、同一證據再行聲請者或
      與待證事實無重要關係者，則無傳喚之必要。再者，關於
      刑事訴訟中之抗告程序，法院調查證據之範圍，應就原審
      法院裁定程序中所顯現之證據為限，除該聲請之證據明顯
      得推翻原審所認定之事實外，法院尚不得蒐集該裁定程序
      以外之證據。是本件抗告人所聲請傳喚之林登山、胡元正
      到庭，於原審裁定程序中尚未有顯現之跡象，亦未明顯得
      推翻原審所認定之事實，是該聲請傳喚該二人並無可採。
      又關於員警劉坤宏，於執行檢察官調查中已到庭證稱：「
      參與四百六十八臺機臺之查扣，且不知道機臺可否搭配機
      座使用。」（見原審卷第一一九頁、第一二０頁）顯對同
      一證據再行聲請，是抗告人其聲請傳喚亦無可採。
（六）本件補充抗告意旨之二略以：「一、呈報下列書證：Ａ、
      經濟部96.04.24及96.09.26函文兩份（證一），從該評鑑
      資料可知，申請評鑑之電子遊戲機本身可自行運作，所裝
      潢使用之機座及配管線並未與機臺結合或附合。Ｂ、遊戲
      機臺之廣告單（證二），機臺之內外觀均有獨立之出入口
      ，可獨立運作。Ｃ、現場照片一張（證三），該機臺係置
      入白鐵之平台，並未與該平台附合，椅子亦為獨立之物，
      非與遊戲機臺連結，均可單獨使用」等語。惟，就執行檢
      察官於一００年五月三十日前往「八八八小鋼珠店」之原
      址就「機座」部分進行履勘，其履勘結果略以：「現場機
      座分為柏青哥（即小鋼珠）與ＳＬＯＴ兩種，其中：柏
      青哥每個機臺前有固定之椅子，面板的總電源與小鋼珠控
      制器須與現場之固定機座連接，賭客須從機座上的投幣孔
      投入代幣，依比率掉出鋼珠，賭輸的鋼珠藉由機座內的軌
      道設計統一集中在一處，藉由設計可再利用機座內的銀色
      管路補充鋼珠，每個機臺於機座上均有對應的面板，賭客
      可藉由機座上的面板得知該機台曾經、曾遭中獎過幾次。
      ＳＬＯＴ機臺前都有固定椅子，面板的總電源與IC板的
      電路線與現場的固定機座連接，賭客是從面板上的投幣孔
      投幣，每個機台於機座上均有對應的面板，賭客可藉由機
      座上的面板得知該機臺曾經、曾遭中獎過幾次。柏青哥
      與ＳＬＯＴ的機座均與地面相連，為一體性設計無法彼此
      獨立區分，機座內有與機臺相連的管線設計」等語（見原
      審卷第一二一頁、第一二二頁），可知扣案之柏青哥、Ｓ
      ＬＯＴ遊戲機具並無法單獨運作，蓋投幣孔與揭露機台資
      訊之面板均設置於機座上，機座內並有電線、管線與遊戲
      機具相連接，以供應遊戲機具所需之電源、供賭客投幣、
      供應並回收鋼珠（柏青哥部分），其功能上與扣案之遊戲
      機具相輔相成，缺一即無從依其功能運作，以供把玩之賭
      客賭博財物之用。另觀員警於執行遊戲機具移置時所攝得
      照片（見原審卷第一二三頁至第一二九頁），該遊戲機具
      僅係平板狀之裝置，其高度不甚高，亦無法獨自站立，雖
      客觀上並非「非經毀損不能分離」，惟就實際效用之功能
      而言，該機座與遊戲機具若為分離，顯然無法達成應有之
      使用效能，是基於「功能上之一體性」，賭客可否單憑此
      遊戲機具即可賭博財物，尚有可議。原審法院審酌上情，
      予以駁回本件抗告人之聲明異議，於法並無不合。抗告意
      旨猶執前詞提起抗告，指摘原裁定不當，為無理由，應予
      駁回。
五、據上論結，應依刑事訴訟法第四百十二條，裁定如主文。
中    華    民    國   100    年    8     月    22    日
            刑事第三庭   審判長法  官  王  增  瑜
                               法  官  唐  光  義
                               法  官  曾  佩  琦
以上正本證明與原本無異。
不得再抗告。
                               書記官  陳  志  德
中    華    民    國   100    年    8     月    22    日